【裁判字號】    91,訴,225
【裁判日期】    920102
【裁判案由】    收回被徵收土地
【裁判全文】
臺中高等行政法院判決                              九十一年度訴字第二二五號
                              .
    原      告  甲○○○○○
    代  表  人  乙○○
    訴訟代理人  庚○○
    被      告  內政部
    代  表  人  丙○○
    訴訟代理人  辛○○
                壬○○
                戊○○
    被      告  臺中縣政府
    代  表  人  丁○○
    訴訟代理人  己○○
右當事人間因收回被徵收土地事件，原告不服台中縣政府八十九年十二月二十九日（
八九）府地權字第三六三八○二號函，提起行政訴訟。本院判決如左︰
    主  文
原告之訴駁回。
訴訟費用由原告負擔。
    事  實
甲、事實概要：緣原告為開闢台中港特定區沙鹿鎮都市計畫第一期公共設施保留地立
    體交叉用地五七（Ａ）（Ｂ）計畫道路工程需要，申請徵收甲○○○○○○○○
    段○路厝小段一二一○之一地號等八筆及同段北勢坑小段二二之一地號等十二筆
    土地，前經台灣省政府七十九年四月十一日七九府地二字第三四三六○號函及同
    日同字號第三四三七○號函核准徵收在案，其預定進度自七十八年十二月開工，
    九十七年十二月完工。嗣經被告台中縣政府以七十九年四月十九日七九府地權字
    第○六五五七三號公告徵收，並以七十九年五月十五日七九府地權字第○八三五
    三四號函通知所有權人於同年五月三十日發放補償費，業已完成徵收法定程序。
    後土地所有權人楊自華等因上開計畫道路用地未依核准徵收原定興辦事業使用，
    申請依土地法規定收回渠等所有土地，被告台中縣政府以八十八年九月十七日八
    八府地權字第二六五四一四號函、八十八年十二月九日八八府地權字第三四三九
    九○號函及八十九年一月十九日八九府地權字第一二○八八號函並檢附八十八年
    一月二十七日會勘紀錄報被告內政部，被告內政部以八十九年二月三日台（八九
    ）內地字第八九○二九六四號函核准原土地所有權人等依土地法規定收回土地，
    並經被告台中縣政府八十九年十二月二十九日八九府地權字第三六三八○二號函
    通知土地所有權人繳回原受領之徵收價額，並於繳回後囑託清水地政事務所辦理
    回復所有權登記，原告對被告台中縣政府該函不服，復提起行政訴訟。
乙、兩造聲明：
一、原告聲明求為判決：(一)確認被告台中縣政府八十九年十二月二十九日八九府地權
    字第三六三八○二號函違法、無效，及原告辦理開闢台中港特定區沙鹿鎮都市計
    畫第一期公共設施保留地立體交叉道路用地五七（Ａ）（Ｂ）計畫道路工程，為
    被告台中縣政府執行收回土地（如附表）之公法上法律關係不成立。(二)被告台中
    縣政府應回復如附表所示土地未發還原地主前之原狀。(三)被告等二人應連帶給付
    自九十年三月二十一日起至返還上開土地回復原狀之日止每日賠償新台幣（下同
    ）一八、四○五元之金額。
二、被告台中縣政府聲明求為判決：原告之訴駁回。
三、被告內政部聲明求為判決：原告之訴駁回。
丙、兩造之陳述：
壹、原告起訴及補充意旨略以：
一、原告前以被告台中縣政府八十九年十二月二十九日府地權字第三六三八○二號函
    ，所據之被告內政部八十九年二月三日台八九內地字第八九○二九六四號函，提
    起撤銷訴訟，惟均以該函為內部行為非行政處分而遭駁回；原告復以被告台中縣
    政府之上開函提起撤銷訴訟，亦經鈞院九十年訴字第九七七號裁定認該函僅為執
    行程序，非行政處分，原告再依行政訴訟法第六條規定提起確認之訴，是本件與
    前訴為不同之訴訟標的，並無重覆起訴之情事。次按被告台中縣政府所為上開函
    既經鈞院認係執行命令，而由行政執行法第七條、第十一條及第二十七條規定可
    知，行政執行除法令另有規定外，須有行政處分存在為前提，而該執行命令所依
    據之內政部之函又經認定為內部行為已如上述，是既無行政處分存在，則續行之
    程序即屬違法，該執行命令亦難認其係有效成立；再者，系爭「執行命令」所依
    據之被告內政部函文，就原告而言雖非行政處分，唯其要件及產生之法律效果恆
    與行政處分無間，而原告曾依法請求原處分機關確認執行命令違法、無效未獲確
    認，另案請求核發行政處分書亦僅由被告內政部以前開函文作為答覆，又系爭土
    地發回原地主後，依最高行政法院九十年裁字第八三○號裁定，仍就續行部分停
    止執行，足見本件執行程序尚未終結，且確認結果對原告亦有法律上利益，是原
    告關於本件訴訟具有確認利益，綜上，依行政訴訟法第二條規定，本件公法上之
    爭議應合於同法第六條確認訴訟之要件，原告提起本件訴訟自屬合法。
二、本件原告曾依行政執行法第九條規定，向執行機關（即被告台中縣政府）聲明異
    議，惟其並未依法於十日內加具意見，送直接上級主管機關（即被告內政部）於
    三十日內決定之，雖經原告去函向被告內政部請求依同法第九條第二項之規定於
    三十日內決定之，迄今仍未獲具體之決定，足見被告等均怠於其職責。依行政訴
    訟法第七條、行政執行法第十條、國家賠償法第二條第二項、民法第一百八十四
    條第一項、第二項規定，被告自應負回復土地未發還原地主前之原狀，並賠償原
    告之損失。
三、按最高行政法院九十年度裁字第八三○號及最高行政法院九十一年十月份庭長法
    官聯席會議之決議：「至依同法條第二項規定，該管直轄巿或縣（巿）地政機關
    經查明合於照徵收價額收回其土地之要件，並層報原核准徵收機關作成准、駁之
    決定，而函復該管直轄巿或縣（巿）地政機關通知原土地所有權人時，依訴願法
    第十三條但書規定，即應以該作成准、駁決定之原核准徵收機關為處分機關。」
    可知本件處分機關應為內政部。次按原告聲請原處分停止執行前經最高行政法院
    以前揭裁定准許之，顯見原告於本件土地收回事件具有利害關係，被告內政部理
    應就土地收回事件，對於被告為一行政處分，而此一行政處分依行政程序法第一
    百十條第一項之規定，應對原告合法送達，始生效力。既然核准徵收機關即本件
    法定處分機關內政部訴訟代理人，於九十一年訴更一字第四號第一次行準備程序
    筆錄自承，行政處分毋庸送達給需地機關。足見，被告內政部為核准土地收回之
    行政處分並未合法送達於本鎮，是本件並無行政處分存在；既無行政處分存在，
    則被告台中縣政府後續執行土地發回作業之執行程序，即失其附麗，其所為之土
    地收回程序即有違法無效之事由。本件既然無行政處分存在，則本鎮所有之五七
    （Ａ）（Ｂ）公共設施用地被執行土地收回之公法上法律關係當然不成立，被告
    等所為之土地發還作業即是侵害原告之權利，應負損害賠償責任。
貳、被告台中縣政府答辯意旨略以：
一、按沙鹿鎮都市計畫五七（Α）（Β）立體交叉道路二案工程用地，係奉臺灣省政
    府七十九年四月十一日府地二字第三四三六○號及三四三七○號函核准徵收，並
    經被告以七十九年四月十九日七九府地權字第六五五七三號公告徵收確定，其原
    奉准興辦事業之目的為「交通事業」，由奉准徵收計畫書內所載資料足茲證明。
    按行政院五十四年八月五日台五十四內字第五五五四號令示略以：「違反核准計
    畫所定之使用『目的』及『用途』時，自應構成原所有權人申請收回土地之要件
    ，．．．」；臺灣省政府地政處亦以八十八年三月十一日八八地二字第一一四八
    五號函轉內政部八十七年二月二十日台（八七）內地字第八七○二四四四號函釋
    略以：「停車場屬都市計畫公共設施事業之一、非為興辦停車場事業徵收之土地
    ，在依核准徵收原定興辦事業使用前，闢建為停車場，原土地所有權人將得依土
    地法第二百十九條規定申請收回土地，故不宜為之。」並副知原告在案。又本件
    前亦經原告逕向內政部營建署請釋省府所訂「臺灣省都市計畫公共設施用地取得
    後未興闢前臨時管理要點」第四點疑義，經該署以八十八年十月二十九日（八八
    ）營署中城字第七七Ｂ–八八○七○七八號函復，文內亦引據內政部前開函「不
    宜為之」作為表示，並敘明省府已於八十七年五月十三日府建四字第一五一二九
    二號函將該要點第四點修正，刪除「作為臨時停車場使用」一語。綜上，行政院
    於五十四年即有令示，原告於辦理本件工程用地徵收後，依修正前「臺灣省都市
    計畫公共設施用地取得後未興闢前臨時管理要點」第四點規定興闢為臨時停車場
    使用，顯已符合土地法第二百十九條聲請收回之規定，且原告向內政部營建署請
    釋及該要點修正後，未就該臨時停車場得否續為使用請示上級主管機關，仍續作
    為停車場使用，顯有行政疏失，亦違反行政院上開函令意旨。
二、本件徵收土地被收回事件，係原土地所有權人陳進財等十九人於八十七年七月十
    七日向被告提出申請，經訂期會同相關單位現場勘查後，將勘查結果陳報內政部
    審核，經內政部八十九年二月三日台（八九）內地字第八九○二九六四號函准予
    原土地所有權人請求照徵收價額收回其土地。該部續以八十九年五月十九日台（
    八九）內地字第八九○六七八三號函核示，現場勘查仍作平面停車場使用，符合
    土地法第二百十九條規定，應准予收回，於法尚無不合。後經被告及原告數次陳
    述報部，該部仍以八十九年八月二十一日台（八九）內地字第八九七○○三五號
    函准予土地所有權人收回原被徵收之土地。既原核准徵收機關內政部已作成行政
    處分，基於憲法賦予人民財產及其他權利之保障，被告依中央行政處分，執行後
    續作業，並無違誤。
三、本件系爭土地，依都市計畫法第八十三條規定，其興辦計畫日期，應依奉准徵收
    之計畫期限使用，雖未屆計畫期限，依前開各級行政解釋及土地法第二百十九條
    之規定；臺灣省政府於訂定「臺灣省都市計畫公共設施用地取得後未興闢前臨時
    管理要點」時，顯未考量行政院五十四年八月五日台五十四內字第五五五四號令
    意旨；是以原告依上開管理要點第四點為依據興建臨時停車場及於興建後請示相
    關主管單位解釋不宜為之後，仍作停車場使用，顯未合法。
四、被告八十九年十二月二十九日八九府地權字第三六三八○二號函，係依據內政部
    八十九年二月三日台（八九）內地字第八九○二九六四號函辦理，依土地法第二
    百二十二條及土地徵收條例第十四條之規定，徵收土地由中央主管機關核准之立
    法精神，及參依最高行政法院八十六年五月二十九日八六年度判字第一三二三號
    裁判意旨，被告前開函僅係執行上級機關核准收回被徵收土地案所為通知，並非
    發生准予收回效力之行政處分，原告據以提起確認行政處分無效之訴，顯未合法
    。
參、被告內政部答辯部分：
一、本件徵收計畫目的係作為立體交叉用地五七（Ａ）（Ｂ）「計畫道路」用地，如
    改作「停車場」使用，雖均屬交通事業，然衡諸行政院五十四年八月五日台五四
    內五五五四號令示及被告八十五年十月二十三日台（八五）內地字第八五○九八
    四一號函釋意旨，尚難謂無違反原定興辦事業使用。另按台灣省政府為避免原土
    地所有權人依土地法第二百十九條規定聲請照價收回土地之爭議，遂依被告八十
    七年二月二十日台（八七）內地字第八七○二四四四號函釋意旨，於八十七年五
    月十三日以府建四字第一五一二九二號函修正「台灣省都市計畫公共設施用地取
    得後興闢前臨時管理要點」第四點規定。本件工程徵收案內之土地，於上開要點
    修正後，依台中縣政府八十九年一月十九日八九府地權字第一二○八八號函附八
    十八年一月二十七日會勘紀錄所示，其為長久平面停車場使用，既未依核准徵收
    原定興辦事業使用，符合土地法第二百十九條規定，被告遂以八十九年二月三日
    台（八九）內地字第八九○二九六四號函准予原土地所有權人照價收回土地，並
    經台中縣政府八十九年十二月二十九日八九府地權字第三六三八○二號函，通知
    土地所有權人繳回原受領之徵收價額後，囑託清水地政事務所辦理回復所有權登
    記，於法尚無不合。另依台中縣政府九十一年一月十一日府地權字第○九一○一
    四一一二○○號函，本件均已繳回原徵收價款，並由其執行處分完竣，而無最高
    行政法院九十年度八三○號裁定所稱，准予收回徵收土地處分執行程序之續行部
    分，應停止執行之情形，併此陳明。
二、次按關於土地所有權人依土地法第二百十九條規定申請收回被徵收土地案，前行
    政法院、行政院及被告向以直轄市或縣（市）政府為處分機關，最高行政法院九
    十年判字第九一六號判決亦持相同見解，認縣政府係受理請求發還被徵收土地之
    有權處分機關。故最高行政法院九十年裁字第八三○號裁定僅係就原告聲請停止
    執行事件而作，其對申請收回被徵收土地處分機關之認定所持見解，尚無個案拘
    束力，且亦闡明本件訴願管轄機關是否合法，不在該申請停止執行案審理範圍，
    是本件自應以台中縣政府為原處分機關。
    理  由
一、本件關於原告請求判決確認被告台中縣政府八十九年十二月二十九日八九府地權
    字第三六三八○二號函違法及無效部分，按依行政訴訟法第六條第一項之規定提
    起確認訴訟，自以所請求確認之標的為行政處分為必要，此觀諸該條項之規定甚
    明。再按「原告之訴，不備其他要件者，行政法院應以裁定駁回之。」，行政訴
    訟法第一百零七條第一項第十款定有明文。復按法院得依已明瞭之事實，推定應
    證事實之真偽，民事訴訟法第二百八十二條定有明文，此規定並為行政訴訟法第
    一百七十六條所規定準用之。原告請求確認之被告台中縣政府該函件，依卷附本
    院九十年度訴字第九七七號裁定，已明確指出「該函係由被告台中縣政府函知本
    件徵收土地之原所有權人，其意旨略以：『．．．本案既經內政部函示：准予收
    回。台端原領取之徵收補償費計．．．。請文到六個月內繳回台灣土地銀行大甲
    分行．．．」，依其函文之內容，亦已明白揭示，被告台中縣政府僅係依內政部
    已作核准收回之處分，而據土地法第二百十九條之規定，通知徵收土地之原所有
    權人繳交原受領之徵收價額。是系爭土地徵收事件，准原土地所有權人收回徵收
    土地之行政處分，依土地法第二百十九條第二項規定，係指內政部核准收回徵收
    土地之處分，而本件被告台中縣政府上開通知原土地所有權人之函文，依其內容
    ，又僅係執行內政部前揭准予收回土地處分之通知，自非行政處分。』，是本院
    認定被告台中縣政府該函件非行政處分，從而，是原告請求確認之被告台中縣政
    府該函件為無效及違法部分，依上開說明，自非適法，此部分之訴應予駁回。
二、原告請求確認其辦理開闢台中港特定區沙鹿鎮都市計畫第一期公共設施保留地立
    體交叉道路用地五七（Ａ）（Ｂ）計畫道路工程，為被告台中縣政府執行收回土
    地（如附表）之公法上法律關係不成立部分。按依事實欄所示，此工程原告為需
    地機關，並非徵收機關，被告台中縣政府方為徵收機關，且按依行為時土地法第
    二百零八條規定：「國家因左列公共事業需要，得依本法之規定徵收私有土地」
    ，是依此條文觀之，徵收主體是「國家」，地方自治團體並無徵收權利，被告台
    中縣政府為縣（市）地政機關，依土地法第二百二十七條之規定，為國家徵收人
    民土地之執行機關，是國家因興辦公共事業徵收人民土地，有關徵收土地之公法
    上法律關係，係在於國家與人民之間，並非人民與需地機關或徵收執行機關，而
    系爭土地徵收事件，被徵收原土地所有權人依土地法第二百十九條第一項之規定
    ，請求被告台中縣政府照徵收價額收回徵收土地，經被告台中縣政府依同條第二
    項規定，報請被告內政部核准收回，並經被告台中縣政府通知原土地所有權人，
    此收回徵收土地之處分，所生之公法上法律關係，係於國家與人民之間，並非為
    需地機關之原告或徵收執行機關被告台中縣政府，又被告內政部准予該收回徵收
    土地之處分，依後述仍有效存在，被告台中縣政府依此處分，執行此收回徵收土
    地事件，亦無不合，是原告請求確認其辦理系爭工程，為被告台中縣政府執行收
    回土地（如附表）之公法上法律關係不成立部分，自為無理由，此部分訴訟，應
    予駁回。
三、至原告請求被告台中縣政府回復如附表所示土地未發還原地主前之原狀及被告等
    二人應連帶給付自九十年三月二十一日起至返還上開土地回復原狀之日止每日賠
    償一八、四○五元之金額部分。按依前述，系爭土地徵收事件，被徵收原土地所
    有權人依法請求被告台中縣政府照徵收價額收回徵收土地，經被告台中縣政府，
    報請被告內政部核准收回，並經被告台中縣政府通知原土地所有權人及執行，按
    原告如對內政部此核准原土地所有權人收回被徵收土地之處分（八十九年二月三
    日台八九內地字第八九○二九六四號函），如有認該處分有違法或不當事由，致
    損害其權利或利益者，自應依訴願法之規定提起行政救濟，又依原告前向本院所
    提起之九十年度訴字第九七七號事件，顯其於該事件起訴時已知悉內政部該處分
    ，是原告如再對此行政處分提起訴願，顯逾訴願法第十四條第二項前段所規定之
    利害關係人應於知悉行政處分日起三十日內提起訴願，是本院自無庸依行政訴訟
    法第八條第二項之規定告以原告得併為請求撤銷被告內政部該行政處分，又該處
    分縱未送達於原告即系爭徵收土地之需地機關屬實，惟與該處分之效力無關，僅
    原告為此處分之利害關係人，以其知悉該處分時起算得提起訴願期間而已（改制
    前行政法院八十二年度判字第一三○三號判決意旨，認土地徵收事件，徵收通知
    未達土地所有權人，與徵收效力無關，僅土地所有權人之異議期間無起算），是
    原告主張該處分並未對其送達，該處分不發生系爭土地收回之效力，難謂有據。
    再被告台中縣政府執行系爭徵收土地，係依據被告內政部核准原土地所有權人收
    回被徵收土地之處分，該處分既屬有效存在，被告等二人對被告台中縣政府之執
    行行為，並無任何故意或過失可言，是原告依國家賠償法第二條第三項及民法第
    一百八十四條之規定，為上開請求回復原狀及損害賠償，自為無理由，此部分訴
    訟，併予駁回。
五、至原告以其另訴請被告等二人核發系爭土地收回之行政處分書，現由本院以九十
    一年度訴更一字第四號審理中，請求本院依行政訴訟法第一百七十七條第二項聲
    請停止本件訴訟程序乙節，經本院調閱該事件卷宗，原告於此事件係請求判令被
    告就原告八十九年九月十五日沙鎮公字第一五○三八號函義予釋復，嗣追加為原
    告系爭土地徵收事件，由內政部核定准原地主依土地法第二百十九條收回，並由
    台中縣政府執行土地發還作業並完成土地登錄完畢，請求內政部或台中縣政依行
    政程序法第九十五條第二項上開土地收回事件之處分書，而此處分書應依行政程
    序法第一百零二條及九十六條第一項各款之規定，給予原告陳述意見機會及記載
    明確，按依原告此件訴訟各節，並無牽涉本件訴訟之裁判，自無停止本件訴訟之
    必要，併予敘明。
據上論結，本件原告之訴為一部不合法，一部無理由，依行政訴訟法第一百九十五條
第一項後段、第九十八條第三項前段，判決如主文。
中    華    民    國    九十二      年      一      月        二        日
                 臺 中 高 等 行 政 法 院   第 四 庭
                                審 判 長 法  官  沈  應  南
                                         法  官  黃  淑  玲
                                         法  官  許  武  峰
右正本證明與原本無異。
如不服本判決，應於判決送達後二十日內向本院提出上訴書狀，其未表明上訴理由者
，應於提起上訴後二十日內向本院提出上訴理由書（須依對造人數附具繕本）；如於
本判決宣示或公告後送達前提起上訴者，應於判決送達後二十日內補提上訴理由書（
須附繕本）。未表明上訴理由者，逕以裁定駁回。
提起上訴應預繳送達用雙掛號郵票拾份（每份三十四元)。
中    華    民    國    九十二      年      一      月        二        日
                                     法院書記官  詹  靜  宜


司法院資訊處製作；財團法人民間司法改革基金會備份。
